【裁判字號】    97,台非,377
【裁判日期】    970807
【裁判案由】    竊盜
【裁判全文】
最高法院刑事判決              九十七年度台非字第三七七號
上  訴  人  最高法院檢察署檢察總長
被      告  甲○○
上列上訴人因被告竊盜案件，對於台灣花蓮地方法院中華民國九
十四年十一月二十四日第二審確定判決（九十四年度簡上字第九
０號，檢察官聲請簡易判決處刑案號：台灣花蓮地方法院檢察署
九十四年度核退偵字第八五號），認為違法，提起非常上訴，本
院判決如下：
    主  文
原判決撤銷。
    理  由
非常上訴理由稱：「一、按已受請求之事項未予判決，或未受請
求之事項予以判決者，其判決當然為違背法令，刑事訴訟法第三
百七十九條第十二款定有明文。又同法第二百六十六條規定起訴
之效力，不及於檢察官所指被告以外之人，此乃起訴對人之效力
，亦即檢察官起訴對象為被告之『人』，並非其『姓名』。法院
審判之對象，是否即為檢察官所指之被告，應以檢察官指為刑罰
對象之被告為依據，縱犯罪行為人以偽名或冒用他人名義應訊，
致檢察官以被冒名者之姓名、年籍起訴，則檢察官指為被告之人
，即為實際應訊之該犯罪行為人，法院自應對其為審判，而該被
冒名頂替之人，並非檢察官指為被告之人，縱檢察官誤以其姓名
、年籍起訴，仍非檢察官指為刑罰對象之人，非起訴效力所及，
法院自不得對其加以審判（台灣高等法院八十四年度上訴字第六
七一０號判決、最高法院八十二年度台非字第四０六號、九十一
年度台非字第六八號、九十二年度台非字第四八號判決參照）。
本件涉犯竊盜罪之人為陳建仁，警方於案發時，將陳建仁本人解
送台灣花蓮地方法院檢察署，經內勤檢察官依法訊問，惟陳建仁
於警方初詢及檢察官偵查中，均冒用『甲○○』之姓名，復在警
方偵詢筆錄上偽簽『甲○○』姓名，致檢察官誤認陳建仁係『甲
○○』，而於偵訊後諭知請回，繼而誤載被告姓名為『甲○○』
及其年籍資料，向原法院聲請簡易判決處刑。但本件檢察官起訴
之對象仍為冒名接受偵訊之陳建仁，並非甲○○本人，原法院審
理時未傳喚陳建仁到庭，即逕對檢察官聲請簡易判決處刑書上之
『甲○○』以簡易判決判處罪刑，於將該判決書送達甲○○本人
後，甲○○發覺遭人冒用姓名應訊，聲明上訴表明九十三年七月
十二日及同年七月十三日案發時出差不在國內，並提出護照入出
境戳章為憑……。本件參照司法院院字第五六九、一七二九號解
釋意旨，原法院應將被告（姓名）更正為陳建仁或通知檢察官更
正後，逕對陳建仁審判，方為適法，卻對未經起訴之甲○○本人
為實體無罪之判決，自有未受請求之事項予以判決之違誤。二、
案經確定，爰依刑事訴訟法第四百四十一條、第四百四十三條提
起非常上訴，以資糾正」等語。
本院按刑事訴訟法第三百四十四條第一項前段規定，當事人對於
下級法院之判決有不服者，得上訴於上級法院。是不服下級法院
之判決，得提上訴者，原則上以當事人（即檢察官、自訴人及被
告）為限，再依同法第四百五十五條之一第一項、第三項規定，
上開規定為不服簡易判決之上訴程序所準用。又依同法第二百六
十六條規定，起訴之效力不及於檢察官所指被告以外之人，即所
謂起訴對人之效力；而同法第二百六十四條第二項第一款規定，
起訴書應記載被告之姓名、性別等資料或其他足資辨別之特徵，
係為特定刑罰權對象之用。惟檢察官起訴之對象為被告其「人」
，並非其「姓名」。本件涉犯竊盜罪之人為陳建仁，警方於案發
後，將陳建仁解送台灣花蓮地方法院檢察署，陳建仁於警詢及檢
察官訊問時，均冒用「甲○○」之姓名應訊，復在警詢筆錄及偵
訊筆錄上偽簽「甲○○」署押，致檢察官誤認陳建仁為「甲○○
」，而於偵訊後令其離去，繼而於聲請簡易判決處刑書上誤載被
告姓名為「甲○○」向台灣花蓮地方法院花蓮簡易庭聲請簡易判
決處刑。然本件檢察官聲請簡易判決處刑之對象為冒名接受偵訊
之陳建仁，並非被冒名之甲○○本人。原台灣花蓮地方法院花蓮
簡易庭未查，於九十四年七月十四日以九十四年度花簡字第四七
三號刑事簡易判決處刑。嗣經被冒名之甲○○聲明上訴後，由原
法院審理，原法院上訴審於審理時，查明上開簡易判決係由陳建
仁冒名甲○○，竟以非經檢察官聲請簡易判決處刑之甲○○本人
為審判對象，傳喚到庭予以審判，並以：「公訴人於聲請簡易判
決處刑書中關於被告年籍資料之記載，已明顯對外宣示其追訴對
象為甲○○，而實際上亦確有甲○○之人存在，則原審法院之審
理對象亦係針對甲○○……。本件並無證據可資證明被告甲○○
有……竊盜之犯行，此外復查無其他證據足認被告確有公訴人所
指之竊盜犯行，自不能證明被告犯罪，依法應為無罪之諭知」等
語，撤銷原法院簡易庭對陳建仁所為之刑事簡易處刑判決，改判
甲○○無罪，有該案卷宗及判決可稽。惟該甲○○本人既非檢察
官偵查及聲請簡易處刑之對象，亦即甲○○並非該竊盜案之當事
人，即屬不得上訴之人，法院亦不得對之為刑事審判。原法院未
依法駁回甲○○本人之不合法上訴，逕就不合法上訴且未經檢察
官聲請簡易判決或起訴而不屬當事人之甲○○本人予以審判，揆
諸前揭說明，其判決自屬違背法令。案經確定，非常上訴意旨執
以指摘，洵有理由，應由本院將原判決撤銷，且此撤銷具有改判
性質，其效力仍及於被告，以資救濟。
據上論結，應依刑事訴訟法第四百四十七條第一項第一款，判決
如主文。
中    華    民    國  九十七  年    八    月    七    日
                      最高法院刑事第八庭
                          審判長法官  林  永  茂
                                法官  蘇  振  堂
                                法官  蕭  仰  歸
                                法官  何  菁  莪
                                法官  林  秀  夫
      本件正本證明與原本無異
                                      書  記  官
中    華    民    國  九十七  年    八    月   十三   日
                                                      K


司法院資訊處製作；財團法人民間司法改革基金會備份。
